【裁判字號】    98,台上,2317
【裁判日期】    980430
【裁判案由】    重傷害
【裁判全文】
最高法院刑事判決            九十八年度台上字第二三一七號
上  訴  人  乙○○
            甲○○
上列上訴人等因重傷害案件，不服台灣高等法院高雄分院中華民
國九十七年六月十八日第二審判決（九十七年度上訴字第三一八
號，起訴案號：台灣高雄地方法院檢察署九十五年度偵字第一０
０二六、一三四二七號，追加起訴案號：台灣高雄地方法院檢察
署九十五年度偵字第二九七二四號、偵緝字第二九三九號、九十
六年度偵緝字第七八八號），提起上訴，本院判決如下：
    主  文
原判決關於乙○○、甲○○部分撤銷，發回台灣高等法院高雄分
院。
    理  由
本件原判決認定上訴人乙○○、甲○○分別有原判決事實欄所載
犯行，因而撤銷第一審關於乙○○、甲○○部分之科刑判決，改
判仍依民國九十五年七月一日修正施行前刑法第五十六條之連續
犯規定；第五十五條之牽連犯、想像競合犯規定，從一重分別論
處乙○○、甲○○共同使人受重傷各罪刑（甲○○係累犯），固
非無見。
惟查：(一)有罪判決書之事實一欄，為判斷其適用法令當否之準據
，應將法院依職權認定與論罪科刑有關之事實，凡犯罪之時間、
地點、方法、態樣，以及適用法律有關之事項，均應為詳實之記
載，然後於理由內逐一說明其憑以認定之證據，並使事實認定與
理由說明，互相適合，方為合法。倘若事實未有記載，而理由加
以說明，或事實已有記載，而理由未予說明，或事實認定與理由
說明，不相一致，或事實或理由欄內之記載，前後齟齬，或事實
認定與所採之證據不相適合，按諸刑事訴訟法第三百七十九條第
十四款規定，均為判決不載理由，或所載理由矛盾，其判決當然
違背法令。(1)原判決事實欄內認定乙○○及其同居人劉文福（由
台灣高雄地方法院檢察署發布通緝中）與甲○○、劉松泉、楊宗
義、黃世榮、許淇銘（劉松泉、楊宗義、黃世榮經第一審判處罪
刑確定，許淇銘經原審判處罪刑確定）共同基於使人受重傷之犯
意聯絡，推由劉松泉、許淇銘駕駛車輛負責監控，由楊宗義、黃
世榮下手向洪寧謙、丙○○潑灑硫酸，予以報復等情。雖理由欄
內已援引證據說明乙○○、劉文福與洪寧謙因經營國鉅環保股份
有限公司（下稱國鉅公司）生有嫌隙，預謀對洪寧謙潑灑硫酸予
以報復等語，但對於乙○○、劉文福與丙○○有何糾葛，潑灑硫
酸對象何以包括丙○○，並未說明其依憑之證據及理由（見原判
決理由貳、三），不無判決理由不備之違法。(2)原判決事實欄內
僅認定洪寧謙受有雙眼化學性灼傷、顏面、頭部、四肢有體表面
積百分之二五之三度化學性灼傷，丙○○受有臉頸部、前胸、右
上肢及雙下肢有體表面積百分之二十之三度化學性灼傷、右眼眼
球腐蝕性灼傷（目前視力小於０．０一，眼前手動十五公分）等
傷害，並未明確認定洪寧謙、丙○○有何具體重傷情形；於理由
中卻說明洪寧謙、丙○○受有毀敗一目或二目之視能及其他於身
體或健康有重大不治或難治之傷害，已屬重傷，致事實認定與理
由說明，不相一致，核有判決理由矛盾之違誤。(3)原判決理由雖
說明扣案之榔頭一把、澆花器一個，係正犯劉松泉所有，供犯罪
所用之物，爰依刑法第三十八條第一項第二款規定，予以宣告沒
收，然未敘明其憑以認定上開物品係劉松泉所有之證據（見原判
決理由貳、八），事實欄內亦未認定上開物品係劉松泉所有，致
理由說明失其事實之根據，難謂無判決理由不備之違法。(二)審理
事實之法院，對於被告有利及不利之證據，應一律注意，詳為調
查，綜合全案證據資料，本於論理法則及經驗法則以定其取捨，
並將取捨證據及得心證之理由，於判決內詳為說明。故證據雖已
調查，而尚有其他部分並未調查，仍難遽為被告有利或不利之認
定。(1)刑法關於正犯、幫助犯之區別，係以其主觀之犯意及客觀
之犯行為標準，凡以自己犯罪之意思而參與犯罪，無論其所參與
者是否係犯罪構成要件之行為，皆為正犯。以幫助他人犯罪之意
思而參與犯罪，其所參與者，苟係犯罪構成要件之行為，亦為正
犯。以幫助他人犯罪之意思而參與犯罪，所參與者又為犯罪構成
要件以外之行為，則為幫助犯。原判決理由雖已說明甲○○係以
自己犯罪之意思而參與犯罪，其未下手實行犯罪，仍應論以共同
正犯（見原判決理由貳、六），然原判決僅認定乙○○、劉文福
與洪寧謙存有嫌隙，甲○○有參與謀議對洪寧謙、丙○○加以報
復，並未認定甲○○與洪寧謙、丙○○有何仇怨，因此萌生使洪
寧謙、丙○○受重傷之犯罪動機，能否因此即謂甲○○係以自己
犯罪之意思而參與犯罪？仍不無疑問。倘甲○○並非為自己犯罪
而係出於幫助他人犯罪之意思，其究有無參與犯罪構成要件之行
為，而應論以共同正犯，或僅應論以幫助犯，尚有研求之餘地。
原審未遑查明，亦未敘明認定之理由，遽認甲○○係以自己犯罪
之意思而參與犯罪，論以共同正犯，難謂適法。(2)共同正犯之所
以應對其他共同正犯實行犯罪之行為負其全部責任者，以就其行
為有犯意之聯絡為限，若其他共同正犯實行犯罪之行為，超越原
計劃之範圍，而為其所難預見者，則僅應就其所知之程度，令負
責任，未可概以共同正犯論。原判決事實欄內僅認定乙○○、劉
文福對洪寧謙有所不滿，而未及於丙○○其人，又丙○○於第一
審已證述：伊與乙○○係親姊妹，二人曾因債務問題發生不愉快
。伊經常搭乘洪寧謙所駕駛車輛一起至國鉅公司上班，但不是每
天搭乘。伊係於搭乘洪寧謙所駕駛車輛上班途中，被潑灑硫酸等
語（見第一審卷二第一六０、一六二、一六三頁）。則乙○○、
劉文福與丙○○有無仇怨？是否有意報復？丙○○出現在洪寧謙
所駕駛車輛上，係在意料之中或純屬意外？楊宗義、黃世榮除對
洪寧謙外，併對丙○○潑灑硫酸，其故安在？對丙○○潑灑硫酸
有無超越原計劃之範圍？乙○○、甲○○對丙○○被潑灑硫酸有
無預見可能？有無犯意聯絡？俱屬不明，此攸關法律之正確適用
及乙○○、甲○○之利益，至為重要，自應調查明白。乃原審未
加究明，亦未說明所憑依據，率認乙○○、甲○○就使丙○○受
重傷部分，亦應論以共同正犯，自有可議。(三)修正前刑法第四十
七條係規定，受有期徒刑之執行完畢，或受無期徒刑或有期徒刑
一部之執行而赦免後，五年以內再犯有期徒刑以上之罪者，為累
犯，加重本刑至二分之一，並不及於受強制工作處分之執行完畢
或一部之執行而免除後，五年以內再犯有期徒刑以上之罪之情形
。原判決事實欄內係認定甲○○曾犯違反組織犯罪條例之罪，經
判處有期徒刑一年，刑後強制工作三年確定，於九十二年八月十
八日經免除繼續執行而執行完畢；理由中卻說明甲○○受有期徒
刑之執行完畢，於五年以內再犯有期徒刑以上之罪，應依修正前
刑法第四十七條規定，論以累犯，並加重其刑（見原判決事實一
及理由六）。原判決就甲○○究係受有期徒刑之執行完畢，抑或
受強制工作處分一部之執行而免除後，五年以內再犯有期徒刑以
上之罪，所為說明前後齟齬不合；又以甲○○受強制工作處分一
部之執行而免除後，五年以內再犯有期徒刑以上之罪為由，適用
修正前刑法第四十七條規定，論以累犯，不無判決理由矛盾及判
決適用法則不當之違法。以上或係乙○○、甲○○上訴意旨所指
摘，或為本院得依職權調查之事項，應認原判決關於乙○○、甲
○○部分，有撤銷發回更審之原因。又原判決認乙○○、甲○○
牽連所犯刑法第三百二十一條第一項第三款之攜帶兇器竊盜罪部
分，基於審判不可分原則，併予發回，附此說明。
據上論結，應依刑事訴訟法第三百九十七條、第四百零一條，判
決如主文。
中    華    民    國  九十八  年    四    月   三十   日
                      最高法院刑事第十二庭
                          審判長法官  黃  一  鑫
                                法官  張  春  福
                                法官  林  勤  純
                                法官  李  錦  樑
                                法官  陳  國  文
      本件正本證明與原本無異
                                      書  記  官
中    華    民    國  九十八  年    五    月    四    日
                                                     ｍ


司法院資訊處製作；財團法人民間司法改革基金會備份。
